臺灣士林地方法院民事裁定　　　　　 100年度司養聲字第27號
聲　請　人　廖儷婷
　　　　　　高文成
　　　　　　高維
上　1　人
法定代理人　于德寧
上列聲請人聲請認可未成年子女終止收養事件，本院裁定如下：
    主  文
聲請駁回。
聲請程序費用由聲請人負擔。
    理  由
一、本件聲請意旨略以：聲請人高文成（收養人、民國55年10月
    13日生）、廖儷婷（收養人、民國60年12月20日生）為聲請
    人高維（被收養人、民國93年10月26日生）之養父母，因
    小孩有情緒障礙，暴力傾向無法管教，常與養父與學校衝突
    ，為保小孩安全身心發展考量，雙方合意終止，並經終止後
    之法定代理人同意，為此聲請認可終止聲請人高文成、廖儷
    婷與聲請人高維間之收養關係等語，並提出戶籍謄本、終
    止收養書約等件為證。
二、按養父母與養子女之關係，得由雙方合意終止之。前項終止
    ，應以書面為之。養子女為未成年人者，並應向法院聲請認
    可。法院依前項規定為認可時，應依養子女最佳利益為之。
    養子女為未成年人者，終止收養自法院認可裁定確定時發生
    效力。養子女未滿七歲者，其終止收養關係之意思表示，由
    收養終止後為其法定代理人之人為之。夫妻共同收養子女者
    ，其合意終止收養應共同為之。但有下列情形之一者，得單
    獨終止：(一)夫妻之一方不能為意思表示或生死不明已逾三年
    。(二)夫妻之一方於收養後死亡。(三)夫妻離婚，民法第1080條
    第1 至5 項、第7 項分別定有明文。次按，法院依第1080條
    第3 項規定為裁判時，應依子女之最佳利益，審酌一切情形
    ，參考社工人員之訪視報告，尤應注意左列事項：(一)子女之
    年齡、性別、人數及健康情形。(二)子女之意願及人格發展之
    需要。(三)父母之年齡、職業、品行、健康情形、經濟能力及
    生活狀況。(四)父母保護教養子女之意願及態度。(五)父母子女
    間或未成年子女與其他共同生活之人間之感情狀況。民法第
    1083條之1 準用第1055條之1 亦有明定。
三、本件聲請人高文成、廖儷婷為聲請人高維之養父母，雙方
    曾於民國100 年2 月15日訂立終止收養書約，有上開證據及
    收養人、被收養人之法定代理人于德寧到庭陳明可據（見本
    院100 年3 月22日非訟事件筆錄）。惟質之收養人何以終止
    收養？其等陳明係因高維有情緒障礙，暴力傾向無法管教
    ，常與養父與學校衝突等語，則本件終止收養是否應予認可
    ，即應審究有無符合未成年子女之最佳利益？經查：
    (一)本院函囑財團法人中華民國兒童福利聯盟文教基金會進行
      訪視，據函覆略以：「1.收養家庭現況：收養父親高文成
      先生現年44歲，為工程人員；收養母親廖儷婷小姐現年39
      歲，為鋼琴老師，目前家中主要收入來源依賴高先生，廖
      小姐教授課程很少，收入不高。高姓夫婦已婚14年，因久
      婚未孕而收養高維小弟，已完成手續達4 年之久，高姓
      夫婦因親職互動不佳，管教壓力沉重，加上執行體罰過當
      ，已產生無力、無意願扶養高小弟之意，夫婦雙方亦常因
      管教方式差異及孩子的行為問題頻起爭執，夫妻關係亦受
      影響，其為回復過往穩定、平靜之生活，已無法繼續履行
      當初收養時之扶養承諾，因此向法院提出收養終止之聲請
      。高姓夫婦對高小弟持負面態度，對過動兒缺乏合宜的教
      養概念，高先生在情緒難以掌控下之體罰之達肢體虐待標
      準，對高小弟已造成身、心理上之不良影響，目前親子關
      係不佳。2.被收養人現況：被收養人高維小弟，現年6
      歲4 個月，目前就讀幼稚園大班。高小弟現約120 公分，
      30 公 斤，體型高壯，飲良狀況良好。據高姓收養人表示
      ，高小弟有注意力不足疾患伴過動行為，且有發展遲緩的
      問題，但應對表達狀況可，學習情形則較同學落後，目前
      每週會至醫院復建科進行職能治療二次。高小弟已知收養
      身世，收養人亦已告知終止一事，但因高小弟尚年幼，對
      收養人的簡單告知無法確切了解，無法評估其目前對於終
      止一事之感受與想法。3.準法定代理人現況及後續撫育計
      畫：準法定代理人于德寧小姐現年26歲，已婚並育有二子
      女，目前為全職家管，家中經濟賴配偶所得，因配偶公司
      已將結束營業，故也面臨失業，經濟狀況並不穩定。于小
      姐在婚前未婚生下高小弟，因經濟考量及家人無力協助而
      出養，現其已另組家庭，夫家無法接受其婚前生子一事，
      故公婆並不知高小弟之存在，于小姐為維繫其目前婚姻生
      活，並無法向婆家人坦白，因此目前並無法接回孩子照顧
      ，于小姐表示，其係在收養人誤導終止收養後會由社會局
      照顧孩子的前提下，才同意終止而簽署契約書，但在了解
      後續仍需自行扶養孩子後，于小姐即表示其自身及家人均
      無扶養高小弟之能力，也未與家人詳細討論，故其表示並
      不同意終止收養。4.綜合評估與建議：(1)收養人因不堪教
      養特殊兒之身心負荷，又缺乏合適的教養能力，故決定聲
      請終止收養。然收養人並未明確與生母討論孩子的後續照
      顧計畫，根據本會訪視了解，生母誤以為社會局會於終止
      收養後安置高小弟，才簽署同意書，並非在得知完整資訊
      下為此意思表達。生母礙於自身家庭狀況，無力亦無意願
      將高小弟接回撫養，若於此時驟然終止收養關係，高小弟
      將面臨無人撫養之困境。(2)收養人表述已經全然無心撫養
      高小弟，心理上已切斷與孩子之親情關係，亦否認「收養
      視同親生」之收養理念與承諾，不當管教更已達嚴重施虐
      程度，縱然家庭暴力防治單位介入令養父母接受親職教育
      ，以養父母心理上已否決親子關係，養父有嚴重情緒障礙
      、家人又無法提供任何支持等因素視之，其親職能力並非
      短期內可以提昇，故長期觀之，終止收養關係，把握高小
      弟再次出養機會，乃較符合兒童最佳利益。(3)本會瞭解案
      家狀況後，已通報新北市家防中心介入處遇。本會建議先
      由兒保系統與生母研商高小弟的後續安置計畫，並轉介生
      母接受其他出養機構服務，如此除能為孩子進行分離輔導
      、繼續早療評估與復健等必要協助外，亦能開始為孩子媒
      合合適之收養家庭，將轉換過程中對孩子的傷害減至最低
      。(4)收養父母對孩子應負教養義務，於此狀況下終止收養
      實已損害被收養人之權益。故本會建議在終止收養前，收
      養人應完全負擔孩子之安置、教育、醫療等相關費用，並
      能以漸退方式協助被收養人轉換至下一個生活環境。」，
      有財團法人中華民國兒童福利聯盟文教基金會100 年4 月
      7 日兒盟北收出養字第1000004 號函附之終止收養案訪視
      調查報告件在卷可稽。
    (二)本件聲請人高維之法定代理人于德寧於本院訊問時陳明
      其不同意終止收養，以我目前的狀況，我無法再將高維
      帶回來照顧，也沒有人可以照顧高維，且我現在的先生
      不知道我有生高維（見本院100 年3 月22日非訟事件筆
      錄），且本院參酌上開訪視報告，認為于德寧目前為全職
      家管，家中經濟賴配偶所得，因配偶公司已將結束營業，
      故也面臨失業，經濟狀況並不穩定。且被收養人高維現
      年僅6 歲多，年紀尚幼，無法確切了解終止收養一事，亦
      無法得知其目前對於終止收養之感受，是本院亦難以確認
      終止收養是否對被收養人有不利之影響。綜上，本院認
      本件終止收養不符未成年人之最佳利益，應予駁回。
四、依非訟事件法第21條第1 項前段、第23條、民事訴訟法第85
    條第1 項前段，裁定如主文。
五、如不服本裁定，應於裁定送達後10日內，以書狀向本院提出
    抗告狀，並繳納抗告費新臺幣1,000元。
中    華    民    國   100    年    5     月    2     日
                  家事庭司法事務官  王政揚